臺中高等行政法院判決　　　　　　　　　　　　　　　九十一年度訴字第七一三號
　　　　　　　　　　　　　　　.
　　原　　　告　甲○○
　　訴訟代理人　戊○○
　　被　　　告　彰化縣政府
　　代　表　人　乙○○
　　訴訟代理人　丙○○
　　　　　　　　丁○○
右當事人間因兵役事件，原告不服內政部中華民國九十一年八月十四日台內訴字第○
九一○○○五六六七號訴願決定，提起行政訴訟，本院判決如左︰
　　主  文
原告之訴駁回。
訴訟費用由原告負擔。
　　事  實
一、事實概要：緣原告係六十七年次役男，因椎間盤突出併發神經壓迫，申請複檢，
    因手術治療未滿一年，經彰化縣徵兵檢查委員會依體位區分標準表第一三九項規
    定判定為「難以判定」體位，冊送中央體位審查小組審定同意判等。被告依體位
    區分標準第五條規定排定複檢，九十年十一月二十二日經臺中榮民總醫院複檢，
    依該院九十一年一月二十三日出具之兵役用診斷證明書載：「診斷病名：第四腰
    椎椎板切除併第三腰椎至第五腰椎內固定術後。現在病狀：病患主訴目前無不適
    狀況．．．臨床神經學檢查：無明顯運動及感覺障礙、下肢肌電圖及神經傳導：
    正常．．．腰椎電腦斷層：無明顯神經根壓迫現象。」彰化縣徵兵檢查委員會依
    體位區分標準表第一三九項規定判定為「替代役」體位，經役男體位審查委員會
    九十一年五月九日審定同意判等，被告據以九十一年五月二十七日府兵徵字第九
    一○○九七四六四○號通知書通知原告。原告不服，指稱其因手術治療，併第三
    腰椎至第五腰椎內有固定物，可見其體位低於替代役體位，應屬免役體位云云，
    提起訴願，惟遭決定駁回，遂提起本件行政訴訟。
二、兩造聲明：
  (一)原告聲明求為判決：原處分及訴願決定均撤銷。
  (二)被告聲明求為判決：駁回原告之訴。
三、兩造之陳述：
  (一)原告主張之理由：
    1.緣原告接獲被告所為九十一年五月二十七日府兵徵字第九一○○九七四六四○
      號處分書，因不服該行政處分，故依法向內政部提起訴願，無奈竟遭內政部訴
      願審議委員會以九十一年八月十四日台內訴字第○九一○○○五六六七號訴願
      決定駁回。查原告於九十一年八月十九日收受上揭訴願決定書理由略以：「．
      ．．彰化縣徵兵檢查委員會依體位區分標準表第一三九項規定判定為『替代役
      』體位，經役男體位審查委員會九十一年五月九日審定同意判等，原處分機關
      據以九十一年五月二十七日府兵徵字第九一○○九七四六四○號通知書通知訴
      願人。查訴願人椎間盤突出併發神經壓迫經治療一年仍存有內固定物，無明顯
      運動及感覺障礙、無明顯神經根壓迫現象，自屬替代役體位．．．」云云。惟
      依後開事證，足見原處分及訴願決定應屬違法，是故原告特依法提起本件行政
      訴訟，以維權益，合先敘明。
    2.按兵役體位之判定，係徵兵機關就役男應否服兵役及應服何種兵役所為之決定
      而對外直接發生法律效果之單方行政行為，此種決定行為，對役男在憲法上之
      權益有重大影響，應為訴願法及行政訴訟法上之行政處分。受判定之役男，如
      認其判定有違法或不當情事，自得依法提起訴願及行政訴訟，司法院釋字第四
      五九號解釋著有明文。
    3.原告身體確存有神經功能障礙：
      (1)查本件系爭之關鍵事實，應為原告身體究否存有神經功能障礙。經查台中榮
        民總醫院九十一年一月二十三日出具之兵役用診斷證明書載以：「．．．臨
        床神經學檢查：無明顯運動及感覺障礙．．．腰椎電腦斷層：無明顯神經根
        壓迫現象。」依此，足見原告身體確存有神經功能障礙，僅係屬「無明顯」
        之情狀，並非指「無（指完全無）」神經功能障礙。
    　(2)訴願決定機關雖依九十年十一月二十三日台中榮民總醫院出具之兵役用診斷
        證明書為判定體位之準據，然查訴願決定機關竟非但曲解上開診斷證明書所
        為認定，且毫無判定體位之理由，即遽予認定原告為替代役體位，自屬違法
        、不當。
      (3)茲為明瞭本件系爭之關鍵事實，懇請鈞院賜准通知台中榮民總醫院主治醫師
        李旭東到庭，俾究明原告身體是否「完全無」存有神經功能障礙之事實。
    4.又查，被告及訴願決定機關援用體位等級區分標準表，均存有嚴重之違誤，蓋
      以：
      (1)依國防部九十一年四月二十九日修正發布之體位等級區分標準表第一三九項
        所定：「椎間盤突出合併神經功能障礙，經手術後無神經功能障礙者，屬替
        代役體位。」足見役男身體存有椎間盤突出合併神經功能障礙，經手術後無
        （應指完全無）神經功能障礙者，始屬替代役體位。倘若役男身體存有「絲
        毫」的神經功能障礙，縱屬「無明顯」的神經功能障礙之病狀，亦難謂屬替
        代役體位。經查，原告身體確存有神經功能障礙，雖屬「無明顯」的神經功
        能障礙之病狀，亦不能判定原告屬替代役體位，參酌醫師囑咐原告絕對不能
        從事激烈運動，否則將造成終生殘廢，需終生坐輪椅自明。
    　(2)另依體位區分標準第三條規定：「體位等級區分標準表規定各體位等級之標
        準，應視為該體位等級之最低規定，低於此規定者，應依次降低體位等級。
        」足認身體存有屬「無明顯（應指尚存有）」神經功能障礙之原告，應非屬
        替代役體位等級之最低規定（即完全毫無神經功能障礙），而係屬低於替代
        役體位之最低規定，依上開規定，判定原告體位，即應依次降低體位等級（
        即免役體位），故原告體位應判定為免役體位，始屬適法。
      (3)惟查，訴願決定機關竟於九十一年八月十四日台內訴字第○九一○○○五六
        六七號訴願決定書理由欄第九至十三行載以：「．．．另九十一年四月二十
        九日修正發布之體位等級區分標準表第一三九項規定：『一、椎間盤突出合
        併神經症狀，經手術治療後無神經功能障礙者。二、椎間盤突出合併神經症
        狀，經電腦斷層掃描或磁振攝影檢查證實有壓迫神經根者。』屬替代役體位
        ．．．」云云等語，顯與國防部九十一年四月二十九日修正發布之體位等級
        區分標準表第一三九項所定不符，蓋上開體位等級區分標準表第一三九項關
        於屬替代役體位者，並無列椎間盤突出合併神經症狀，經電腦斷層掃描或磁
        振攝影檢查證實有壓迫神經根者，為判定屬替代役體位之要件。據此，顯見
        內政部訴願審議委員會九十一年八月十四日以台內訴字第○九一○○○五六
        六七號訴願決定與法未合。
    5.綜前所述，顯見原告體位應屬免役體位，為此狀請鈞院鑒核，賜判決撤銷原處
      分及訴願決定，俾符法治，並維權益，無任感禱！
  (二)被告答辯之理由：
    1.原告為六十七年次役男，因椎間盤突出併發神經壓迫（八十八年元月十一日接
      受減壓及內固定手術）申請複檢，經國軍台中總醫院複檢結果：「椎間盤突出
      症、併神經壓迫經手術治療未滿一年」，彰化縣徵兵檢查委員會依當時適用（
      即八十九年六月二十八日修正）之「體位區分標準」第一三九項判定「難以判
      定」體位並經九十年二月二十日中央體位審查組審定同意判等在案。被告又依
      「體位區分標準」第五條規定排定原告於九十年十一月二十二日前往台中榮民
      總醫院再次複檢，複檢結果（台中榮民總醫院九十一年元月二十三日中榮醫役
      診字第一一四九二號兵役用診斷證明書）：「診斷病名：第四腰椎椎板切除併
      第三腰椎至第五腰椎內固定術後、現在病狀：病患主訴目前無不適狀況．．．
      臨床神經學檢查：無明顯運動及感覺障礙、下肢肌電圖及神經傳導：正常─腰
      椎電腦斷層：無明顯神經根壓迫現象。」彰化縣徵兵檢查委員會體格檢查組依
      「體位區分標準」第一三九項判定「替代役」體位，經冊送役男體位審查委員
      會九十一年五月九日審定同意並以九十一年五月二十七日府兵徵字第九一○○
      九七四六四○號役男複檢處理判定體位結果通知書通知原告體位判定結果為「
      替代役」體位，原告不服，提起撤銷之訴。
    2.彰化縣徵兵檢查委員會體格檢查組依役男複檢結果（即醫院檢查結果）按「體
      位區分標準」規定核判役男體位，在審核役男體位複檢結果低於各體位等級之
      最低標準時始考量適用「體位區分標準」第三條規定依次降低體位等級。又「
      體位區分標準」第一三九項係規範役男「椎間盤突出症合併神經功能障礙」體
      位判等標準，其備考三規定「神經功能障礙應合乎理學及神經功能檢查」，九
      十一年四月二十九日修正之「體位區分標準」第一三九項考備三更明定「神經
      功能障礙應行理學檢查及神經功能檢查（肌電圖及神經傳導速度檢查）」，原
      告複檢結果依台中榮民總醫院九十一年元月二十三日中榮醫役診字第一一四九
      二號兵役用診斷證明書所載：「．．．臨床神經學檢查：無明顯運動及感覺障
      礙、下肢肌電圖及神經傳導：正常。」彰化縣徵兵檢查委員會體格檢查組經審
      核其複檢結果明確無低於「體位區分標準」第一三九項「替代役」體位標準之
      情事，遂未考量爰引「體位區分標準」第三條依次降低體位等級之適用，而依
      「體位區分標準」第一三九項判定「替代役」體位。又「體位區分標準」第一
      三六項係規範役男「脊椎骨折或脫位」病狀體位等級標準，原告病狀自不得援
      引該項次判定體位。又原告複檢結果未低於「體位區分標準」第一三六項「替
      代役」體位標準，故未考量引用。
    3.又「體位區分標準」第一三九項或第一三六項規定著重於病灶是否有神經功能
      障礙，八十九年六月二十六日修正之「體位區分標準」第一三九項備考三規定
      「神經功能障礙應合乎理學及神經功能檢查」，九十一年四月二十九日修正之
      「體位區分標準」第一三九項備考三更明定「神經功能障礙應行理學檢查及神
      經功能檢查（肌電圖及神經傳導速度檢查）」，而原告下肢肌電圖及神經傳導
      檢查結果依台中榮民總醫院九十一年元月二十三日中榮醫役診字第一一四九二
      號兵役用診斷證明書所載為「正常」。
    4.有關九十一年四月二十九日修正之「體位區分標準」第一三九項適用問題，內
      政部曾以九十一年八月七日台內役字第○九一○○八○七六四─一號函轉九十
      一年七月十一日役男體位審查會第十四次委員會議紀錄討論事項第一案決議（
      二）第二點：「指定之檢查醫院及複檢醫院對椎間盤突出症合併神經功能障礙
      之檢查，應先行理學檢查及神經功能檢查（肌電圖ＥＮＧ及神經傳導速度ＮＣ
      Ｖ），以確定有否神經功能障礙．．．」。據此，「體位區分標準」第一三九
      項病灶是否有神經功能障礙係以理學檢查及神經功能檢查（肌電圖ＥＮＧ及神
      經傳導速度ＮＣＶ）結果為評定標準。
    5.綜上所陳，被告依法行政，並無違法或不當，行政訴訟顯無理由，謹請予以駁
      回。
  理  由
一、按「經徵兵檢查之男子，應區分為常備役、替代役、免役體位．．．。」、「第
    一項體位得區分等級，其體位區分標準，由國防部會同內政部定之。」、「役齡
    男子經檢查後，其體位等級區分如下：一、常備役體位：區分甲、乙等。二、替
    代役體位。三、免役體位。」兵役法第三十三條第一項、第三項及體位區分標準
    第二條第一項分別定有明文。又八十九年六月二十六日修正發布之體位區分標準
    表第一三九項規定：「一、椎間盤突出合併神經症狀，經手術治療後無神經功能
    障礙者。二、椎間盤突出合併神經症狀，經電腦斷層掃描或磁振攝影檢查證實有
    壓迫神經根者。屬替代役體位。椎間盤突出合併神經症狀，經手術治療一年以上
    仍有神經功能障礙者。屬免役體位。椎間盤突出合併神經症狀，經手術治療未滿
    一年者。屬難以判定體位者。」另九十一年四月二十九日修正發布之體位等級區
    分標準表第一三九項規定：「椎間盤突出合併神經症狀，經手術治療後無神經功
    能障礙者。屬替代役體位。一、椎間盤突出合併神經症狀，經手術治療一年以上
    仍有神經功能障礙者。二、椎間盤突出合併神經症狀，經電腦斷層掃描或磁振攝
    影檢查證實有壓迫神經根者。屬免役體位。椎間盤突出合併神經症狀，經手術治
    療未滿一年者。屬難以判定體位者。」
二、本件原告係六十七年次役男，因椎間盤突出併發神經壓迫，申請複檢，因手術治
    療未滿一年，經彰化縣徵兵檢查委員會依體位區分標準表第一三九項規定判定為
    「難以判定」體位，冊送中央體位審查小組審定同意判等。被告依體位區分標準
    第五條規定排定複檢，九十年十一月二十二日經台中榮民總醫院複檢，依該院九
    十一年一月二十三日出具之兵役用診斷證明書載：「診斷病名：第四腰椎椎板切
    除併第三腰椎至第五腰椎內固定術後。現在病狀：病患主訴目前無不適狀況．．
    ．臨床神經學檢查：無明顯運動及感覺障礙、下肢肌電圖及神經傳導：正常．．
    ．腰椎電腦斷層：無明顯神經根壓迫現象。」彰化縣徵兵檢查委員會依體位區分
    標準表第一三九項規定判定為「替代役」體位，經役男體位審查委員會九十一年
    五月九日審定同意判等，被告據以九十一年五月二十七日府兵徵字第九一○○九
    七四六四○號通知書通知原告。原告不服，指稱其因手術治療，併第三腰椎至第
    五腰椎內有固定物，可見其體位低於替代役體位，應屬免役體位云云，提起訴願
    ，惟遭決定駁回，遂提起本件行政訴訟，並為如事實欄所示之主張。
三、經查本件原告因椎間盤突出併發神經壓迫，申請複檢，因手術治療未滿一年，經
    彰化縣徵兵檢查委員會依體位區分標準表第一三九項規定判定為「難以判定」體
    位，冊送中央體位審查小組審定同意判等。被告依體位區分標準第五條規定排定
    複檢，原告於九十年十一月二十二日經台中榮民總醫院複檢，依該院九十一年一
    月二十三日出具之兵役用診斷證明書載：「診斷病名：第四腰椎椎板切除併第三
    腰椎至第五腰椎內固定術後。現在病狀：病患主訴目前無不適狀況．．．臨床神
    經學檢查：無明顯運動及感覺障礙、下肢肌電圖及神經傳導：正常．．．腰椎電
    腦斷層：無明顯神經根壓迫現象。」此有台中榮民總醫院之診斷證明書一件附卷
    可稽，彰化縣徵兵檢查委員會依體位區分標準表第一三九項規定判定為「替代役
    」體位，經役男體位審查委員會九十一年五月九日審定同意判等，被告據以九十
    一年五月二十七日府兵徵字第九一○○九七四六四○號通知書通知原告，並無不
    合。至於原告主張台中榮民總醫院九十一年一月二十三日出具之兵役用診斷證明
    書載以：「．．．臨床神經學檢查：無明顯運動及感覺障礙．．．腰椎電腦斷層
    ：無明顯神經根壓迫現象。」認原告身體確存有神經功能障礙，僅係屬「無明顯
    」之情狀，並非指「無（指完全無）」神經功能障礙云云。惟查上開台中榮民總
    醫院之診斷證明書所載：「．．．臨床神經學檢查：無明顯運動及感覺障礙．．
    ．腰椎電腦斷層：無明顯神經根壓迫現象。」其中所稱之無明顯運動及感覺障礙
    及無明顯神經根壓迫現象，係指於檢查診斷中「檢查不出」或「看不出」有運動
    及感覺障礙，及神經根壓迫現象而言，亦即檢查當時並無神經功能障礙，而屬正
    常之意，況原告於診斷當時向醫師主訴「目前無不適狀況」，下肢肌電圖及神經
    傳導結果亦屬正常，此有該診斷證明書可憑。是該診斷證明書上所載之「無明顯
    」，並非原告所指「有但不明顯」，或「非完全無」之意，原告上開主張，似有
    誤解。因此原告聲請訊問證人即台中榮民總醫院之主治醫師李旭東到庭作證，即
    無必要，併此敘明。又原告因椎間盤突出合併神經功能障礙，手術治療後，經台
    中榮民總醫院檢查結果，已無神經功能障礙，被告依體位區分標準表第一三九項
    規定判定為「替代役」體位，業如前述，依此情形原告並無適用體位區分標準第
    三條規定，依次降低體位等級判定之餘地，原告主張應依次降體位等級（即免役
    體位）判定，自無足採。另原告主張訴願決定機關於九十一年八月十四日台內訴
    字第○九一○○○五六六七號訴願決定書理由欄第九至十三行載以：「．．．另
    九十一年四月二十九日修正發布之體位等級區分標準表第一三九項規定：『一、
    椎間盤突出合併神經症狀，經手術治療後無神經功能障礙者。二、椎間盤突出合
    併神經症狀，經電腦斷層掃描或磁振攝影檢查證實有壓迫神經根者。』屬替代役
    體位．．．」云云等語，顯與國防部九十一年四月二十九日修正發布之體位等級
    區分標準表第一三九項所定不符，蓋上開體位等級區分標準表第一三九項關於屬
    替代役體位者，並無列椎間盤突出合併神經症狀，經電腦斷層掃描或磁振攝影檢
    查證實有壓迫神經根者，為判定屬替代役體位之要件。據此，顯見內政部訴願審
    議委員會九十一年八月十四日以台內訴字第○九一○○○五六六七號訴願決定與
    法未合云云。經查訴願決定機關所引上開體位等級區分標準表第一三九項規定，
    係八十九年六月二十六日修正發布者，而非九十一年四月二十九日修正發布。惟
    本件原告之體位判定，依台中榮民總醫院診斷結果，無論依八十九年六月二十六
    日修正發布或依九十一年四月二十九日修正發布之體位等級區分標準表第一三九
    項規定，均屬替代役體位。訴願決定書誤引八十九年六月二十六日修正發布之規
    定，亦不影響原告體位之判定。綜上所述，原告上開主張，均不足採。從而，原
    處分核無違誤，訴願決定予以維持，亦無不合，原告仍執詞訴請撤銷，為無理由
    ，應予駁回。
三、據上論結，本件原告之訴為無理由，依行政訴訟法第一百九十五條第一項後段、
    第九十八條第三項前段，判決如主文。
中　　　華　　　民　　　國　　九十一　　年　　 十二 　　月　　二十四　　日
                 臺 中 高 等 行 政 法 院 第 二 庭
                                審 判 長 法     官　沈  水  元
                                         法     官　王  德  麟
                                         法     官　林  秋  華
右正本證明與原本無異。
如不服本判決，應於判決送達後二十日內向本院提出上訴書狀，其未表明上訴理由者
，應於提起上訴後二十日內向本院提出上訴理由書（須依對造人數附具繕本）；如於
本判決宣示或公告後送達前提起上訴者，應於判決送達後二十日內補提上訴理由書（
須附繕本）。未表明上訴理由者，逕以裁定駁回。
提起上訴應預繳送達用雙掛號郵票拾份（每份三十四元)。
中　　　華　　　民　　　國　　九十一　　年　　 十二 　　月　　二十四　　日
                                        法院書記官  杜  秀  君
